【裁判字號】    96,訴,1356
【裁判日期】    980227
【裁判案由】    返還土地等
【裁判全文】
臺灣士林地方法院民事判決              96年度訴字第1356號
原      告  丙○○
訴訟代理人  楊金順律師
複  代理人  董家均律師
            甲○○
被      告  乙○○
訴訟代理人  鄭洋一律師
複  代理人  蔣宜庭律師
            曾紀穎律師
上列當事人間請求返還土地等事件，本院於民國98年2 月9 日言
詞辯論終結，判決如下：
    主      文
原告之訴及假執行之聲請均駁回。
訴訟費用新台幣貳萬捌仟佰貳拾肆元由原告負擔。
    事實及理由
一、原告起訴主張：其為台北市○○○路○ 段210 巷9 弄7 號4
    樓房屋之所有權人，被告則為同號1 樓房屋之所有權人，又
    上開建物坐落之基地即台北市○○區○○段2 小段679 地號
    土地為兩造及其他區分所有權人共有，然被告竟未經全體共
    有人同意，擅自占用如附圖A 部分所示之區域（下稱系爭空
    地）停放私人車輛，顯屬無權占有，為此，爰依民法第767
    條、第821 條之規定，訴請被告將上開占用部分返還予原告
    及全體共有人，另依不當得利及侵權行為之法律關係，請求
    被告按月給付原告相當於租金之不當利益新台幣（下同）3,
    000 元等語。並聲明：(一)被告應將坐落台北市○○區○○段
    2 小段679 地號如附圖A 部分所示面積26平方公尺之土地，
    騰空遷讓返還予原告及全體共有人。(二)被告應自民國94年2
    月16日起至騰空返還日止，按月給付原告3,000 元，及自起
    訴狀繕本送達翌日起至清償日止，按年息5%計算之利息。
    (三)願供擔保，請准宣告假執行。
二、被告則以：(一)系爭大廈業於90年9 月21日召開第一次區分所
    有權人會議，經全體區分所有權人決議通過管理規約，其中
    即明定系爭空地由一樓所有權人管理使用，被告自有權使用
    系爭空地。又縱認上開區分所有權人會議不具合法性，然全
    體區分所有權人既一致同意由被告使用系爭空地，亦具有分
    管契約之性質，自非無權占有。(二)依使用執照之記載，系爭
    空地並非法定機車停車位，且非屬區分所有權人生活利用上
    不可或缺之部分，自得約定由被告管理使用，並無分管契約
    違反法令規定而無效之問題。(三)原告主張之不當得利金額過
    高，且應以原告就系爭土地之應有部分比例計算，方屬合理
    ，原告以1/6 之比例計算不當得利金額，顯有未當等語，資
    為抗辯。並聲明：(一)原告之訴及假執行之聲請均駁回。(二)如
    受不利判決，願供擔保，請准宣告免為假執行。
三、兩造不爭執之事實：
  (一)原告為台北市○○○路○ 段210 巷9 弄7 號4 樓之所有權人
    ，被告為同號1 樓之所有權人，且均為台北市○○區○○段
    2 小段679 地號土地之共有人，原告就該土地之應有部分為
    160/1000。
  (二)被告自向建商買受台北市○○○路○ 段210 巷9 弄7 號1 樓
    房地後，即占有附圖所示A 部份之土地，作為停放車輛之用
    。
四、本件經依民事訴訟法第271 條之1 準用同法第270 條之1 第
    1 項第3 款規定，整理並協議簡化爭點後，兩造同意協議簡
    化後之爭點為：(一)系爭土地之共有人間就被告占用之部分，
    是否已成立分管契約，約定由被告專用? (二)上開分管契約是
    否違反法律強制或禁止之規定而無效? (三)原告請求之不當得
    利金額，是否可採？（本院卷第231 頁）茲就上開爭點，析
    述本院得心證之理由如下：
  (一)是否成立分管契約部分：
  1.按最高法院48年台上字第1065號判例，認為「共有人於與其
    他共有人訂立共有物分割或分管之特約後，縱將其應有部分
    讓與第三人，其分割或分管契約，對於受讓人仍繼續存在」
    ，就維持法律秩序之安定性而言，固有其必要，惟應有部分
    之受讓人若不知悉有分管契約，亦無可得而知之情形，受讓
    人仍受讓與人所訂分管契約之拘束，有使善意第三人受不測
    損害之虞，與憲法保障人民財產權之意旨有違，首開判例在
    此範圍內，嗣後應不再援用，司法院大法官會議釋字第349
    號解釋參照。依該解釋，共有人於訂立共有物之分管契約後
    ，如其中一人將其應有部分讓與第三人，若受讓人知悉有分
    管契約，或可得而知之情形，仍應受分管契約之拘束，並非
    共有人中有將應有部分移轉他人致所有人有變更時，分管契
    約即失效力。
  2.經查：有關系爭空地之管理使用方式，業於90年9 月21日經
    當時之全體共有人同意，由系爭大廈1 樓之所有權人管理使
    用，並訂入管理規約第13條第4 項，以資共同遵守等情，有
    稻埕仕家大廈區分所有權人名冊、稻埕仕家公寓大廈第一屆
    區分所有權人會議紀錄、稻埕仕家公寓大廈區分所有權人會
    議出席單位及人員附冊、稻埕仕家公寓大廈住戶管理規約等
    影本在卷可稽（本院卷第165-169 頁、188 頁）。原告雖稱
    當時3 、4 、6 樓之所有權人為訴外人美孚建設股份有限公
    司（下稱美孚建設），其法定代理人彭誠浩以自己之名義參
    加區分所有權人會議，並為前開決議，顯於法不合云云，惟
    代理人雖未以本人名義或明示以本人名義為法律行為，然實
    際上有代理本人之意思，且為相對人所明知或可得而知者，
    仍應對本人發生代理之效力，此即所謂之「隱名代理」（最
    高法院92年度台上字第1064號判決意旨參照），是彭誠浩既
    為美孚建設之法定代理人，有代表該公司為法律行為之權限
    ，又係以該公司所具區分所有權人之身分，參加系爭大廈之
    區分所有權人會議，並同意前述分管協議，自係以代理美孚
    建設之意思為前開法律行為，甚為明確，且應為其他區分所
    有權人所明知，揆諸上開說明，即應屬隱名代理之情形，仍
    對本人即美孚建設發生代理之效力，從而，前述分管契約確
    已經當時全體共有人之同意，殊堪認定。再查，該分管契約
    內容業經載明於管理規約之內，且被告自買受系爭大廈1 樓
    時起，即單獨占有使用系爭空地停放車輛等情，均為兩造所
    不爭執，亦堪認原告於買受系爭空地之應有部分時，即可得
    而知系爭空地乃約定由被告管理使用，參諸首揭說明，自應
    受該分管契約之拘束，而不得主張被告為無權占有。
  3.前述分管契約雖係以區分所有權人會議決議之方式，訂定於
    管理規約之內，然此分管方式既經系爭空地之全體共有人出
    席並同意，前已詳述，自同時具有分管契約之性質，其效力
    尚不因該區分所有權人會議之召開是否合法而受影響，故有
    關上開區分所有權人會議之召開是否合法、決議是否成立等
    爭執，自無庸審酌，併此敘明。
  (二)上開分管契約是否違反法律強制或禁止之規定而無效？
  1.原告主張系爭分管契約無效，無非以系爭空地依使用執照竣
    工圖所示，應有8 個法定機車停車位，將之約定為專用，有
    違公寓大廈管理條例第7 條第4 款、第5 款、第9 條第3 項
    、第15條第1 項、第58條第2 項等規定，為其論據。惟查：
    依原告提出之竣工圖所示，系爭空地固劃有8 個機車停車位
    ，此有該竣工圖影本1 件在卷足憑（本院卷第9 頁），然以
    機車停車位之設置乃供人停放機車之目的而言，實難認在使
    用方法上，僅能供全體區分所有權人共同利用，而不得將之
    約定為專用；且觀諸該空地位於建物旁側，並非區分所有權
    人進出通行之必經區域，亦非生活利用上不可或缺之部分，
    有照片2 幀附卷可參（本院卷第21頁），故將該部分約定由
    被告專用，亦無任何違反法令限制或設置目的、使用方法之
    情事，應甚明確，則系爭分管契約自無原告所稱違反公寓大
    廈管理條例第7 第4 款、第5 款、第9條第3款之情事。
  2.至原告主張被告於系爭空地上停放汽車，與竣工圖所示法定
    機車停車位之用途不符部分，縱認屬實，然依公寓大廈管理
    條例第15條之規定，倘住戶於實際使用約定專用部分時，未
    依使用執照所載用途利用，僅得由管理負責人或管理委員會
    予以制止，經制止而不遵從者，得報請直轄市、縣市主管機
    關處理，並要求其回復原狀，尚非該約定專用之分管協議即
    屬無效，是原告援引公寓大廈管理條例第15條之規定，主張
    分管協議為無效云云，亦不足採。
  3.另公寓大廈管理條例第58條第2 項係規定：「『公寓大廈之
    起造人或建築業者』，不得將共用部分，包含法定空地、法
    定停車空間及法定防空避難設備，讓售於特定人或為區分所
    有權人以外之特定人設定專用使用權或為其他有損害區分所
    有權人權益之行為。」，惟本件分管協議乃經全體共有人決
    議通過，並非該公寓大廈之起造人或建築業者，有何將共用
    部分讓售於特定人或為區分所有權人以外之特定人設定專用
    使用權或為其他有損害區分所有權人權益之行為，自無上開
    規定之適用，是原告執此主張系爭分管協議無效，仍無可採
    。
  (三)承前所述，本件被告係基於分管協議占用使用系爭空地，並
    無不當得利或侵權行為可言，故有關不當得利數額之爭點，
    即無需審究，併此敘明。
五、綜上所述，被告本於分管協議占有使用系爭空地，應屬有權
    占有，原告訴請被告將該部分土地返還予原告及全體共有人
    ，並依不當得利及侵權行為之法律關係，請求被告按月給付
    原告3,000 元，均無理由，應予駁回。又原告之訴既經駁回
    ，其假執行之聲請亦失所附麗，應併予駁回。
六、本件訴訟費用額確定為28,324元（原告起訴時繳納裁判費36
    ,640 元 ，溢繳之8,316 元另以裁定返還），並應由原告負
    擔，爰併諭知如主文第2 項所示。
七、本件判決基礎已臻明確，兩造其餘攻防方法及訴訟資料經本
    院斟酌後，核與判決結果不生影響，故不另一一論述，併此
    敘明。
八、據上論結，原告之訴為無理由，依民事訴訟法第78條、第87
    條第1 項判決如主文。
中    華    民    國    98    年    2     月    27    日
                  民事第一庭  法  官  馬傲霜
以上正本證明與原本無異。
如對本判決上訴，應於判決送達後20日內向本院提出上訴狀。
中    華    民    國    98    年    3     月    3     日
                              書記官  許秋莉


司法院資訊處製作；財團法人民間司法改革基金會備份。
